臺灣高等法院民事判決
109年度家上字第4號
上  訴  人  Ａ０１  
訴訟代理人  陳偉展律師
            謝勝隆律師
被上訴人    Ａ０２  

訴訟代理人  楊子莊律師（法扶律師）
上列當事人間請求離婚等事件，上訴人對於中華民國108年4月26
日臺灣臺北地方法院106年度婚字第380號第一審判決提起上訴，
並為訴之一部撤回，本院於109年12月23日言詞辯論終結，判決
如下：
    主      文
原判決廢棄。
准上訴人與被上訴人離婚。
對於兩造所生未成年子女甲○○（○，民國00年00月0日生，身分證
統一編號：0000000000號）、乙○○（○，民國000年0月00日生，
身分證統一編號：0000000000號）權利義務之行使或負擔，均由
上訴人任之。被上訴人得依如附表所示之方式及期間與甲○○、乙
○○會面交往。
第一、二審訴訟費用（除撤回部分外）由被上訴人負擔。
    事實及理由
壹、程序方面：
一、按民事事件涉及外國者，為涉外民事事件，應依涉外民事法
    律適用法定其應適用本國或外國之法律。所稱涉外，係指構
    成民事事件事實，包括當事人、法律行為地、事實發生地等
    連繫因素，與外國具有牽連關係者而言。此學理上所稱之國
    際私法，在性質上與區際私法，並不相同，故兩岸人民間之
    民事事件，應依臺灣地區與大陸地區人民關係條例（下稱兩
    岸人民關係條例）定其應適用之法律（最高法院107年度台
    抗字第706號裁定意旨參照）。本件上訴人訴請裁判兩造離
    婚事件，因上訴人為臺灣地區人民，被上訴人為大陸地區人
    民，被上訴人雖於民國99年9月15日因遷往港澳而註銷戶籍
    ，有上訴人戶籍謄本、被上訴人港澳居民來往內地通行證、
    戶籍註銷證明為憑（見原審婚字卷第17、23、25頁），惟兩
    造均不爭執被上訴人尚未取得香港或澳門永久居留資格，仍
    為大陸地區人民（見原審婚字卷第293頁、本院卷第304頁）
    ，則依香港澳門關係條例第4條規定，應無該條例之適用，
    揆諸上開說明，本件應依兩岸人民關係條例定其應適用之法
    律。
二、次按，夫妻之一方為臺灣地區人民，一方為大陸地區人民者
    ，判決離婚之事由，及結婚或離婚之效力，依臺灣地區之法
    律，此觀兩岸人民關係條例第52條第2項、第53條規定即明
    。本件上訴人為臺灣地區人民，被上訴人為大陸地區人民，
    已如前述，是上訴人訴請離婚，自應適用臺灣地區法律。又
    按離婚事件，除當事人以書面合意管轄法院外，專屬夫妻之
    住所地、夫妻經常共同居所地、訴之原因事實發生之夫或妻
    居所地法院管轄，為家事事件法第52條第1項第1款至第3款
    及第2項所明定。考其立法旨趣，係為維護公益及調查證據
    之便，爰以競合管轄之方式定之，故除當事人以書面合意管
    轄法院外，舉凡為該條第1項第1款至第3 款規定之法院，均
    有競合專屬管轄權，原告如就該事件向各該款其中任一法院
    起訴，自不生無管轄權之問題（最高法院107年度台抗字第7
    06號裁定意旨參照）。本件兩造不爭執真正、於105年9月9
    日簽立之「夫妻約定協議保證書」（下稱系爭保證書），載
    明兩造協議自105年9月10日起共同回臺灣一起努力生活（見
    同上卷第309頁），又依卷附入出境資訊連結作業資料所示
    ，被上訴人與兩造子女均於系爭保證書簽立翌日入境我國（
    見同上卷第47、57、63頁），堪信被上訴人初始確有履行系
    爭保證書約定之意，嗣上訴人與兩造子女即共同生活於臺灣
    ，被上訴人雖多次入出境，僅短期停留於臺灣（見本院卷第
    227、228頁），而不願與上訴人在臺灣長期共同生活（詳後
    述），惟依上開情事，仍應認兩造於上開時間入境臺灣之初
    ，有以上訴人主張之斯時在臺住所即臺北市○○區○○街00號地
    下一樓（下稱系爭住所，見原審婚字卷第10、466頁）為共
    同住所地之意。退步言之，系爭住所亦屬夫即上訴人斯時之
    居所地，且為上訴人本件請求裁判離婚所主張之部分原因事
    實發生地（詳後述），依家事事件法第52條第1項第1款或第
    3款規定，原法院均有專屬管轄權，被上訴人逕引家事事件
    法第53條關於涉外婚姻事件之審判管轄權規定，主張臺灣地
    區法院對其為不便利法院云云，悖於前揭規定及最高法院裁
    定意旨，自非可取。況查，被上訴人前已多次入出境臺灣地
    區，業如前述，復曾數次於原審到庭應訴（見同上卷第154
    、292、449頁），並於原審及本院均委任律師為其訴訟代理
    人，實難認被上訴人有何不便應訴情事，所辯仍非可採。
三、再按數家事訴訟事件，或家事訴訟事件及家事非訟事件請求
    之基礎事實相牽連者，得向就其中一家事訴訟事件有管轄權
    之少年及家事法院合併請求，不受民事訴訟法第53條及第24
    8條規定之限制，家事事件法第41條第1項定有明文。本件上
    訴人起訴請求離婚，併請求酌定兩造所生未成年子女權利義
    務之行使或負擔，核屬同法第3條第5項第8款所定親子非訟
    事件，依上開規定，自得一併提起。又兩造所生未成年子女
    均設籍臺灣地區，已如前述，依兩岸人民關係條例第57條規
    定，父母之一方為臺灣地區人民，一方為大陸地區人民者，
    其與子女間之法律關係，依子女設籍地區之規定，是本件關
    於酌定未成年子女權利義務之行使或負擔，亦應依臺灣地區
    法律，併予敘明。
貳、實體方面：　　
一、上訴人主張：兩造於95年1 月16日在大陸地區結婚（被上訴
    人為大陸地區人民，詳如前揭壹、一、所述），並於同年7
    月14日向我國戶政機關辦理結婚登記。兩造婚後因伊工作地
    點之故，原共同居住於廣東省○○市之自有公寓（下稱○○住所
    ），並育有未成年子女甲○○、乙○○，本屬和樂，然因伊為業
    務代表，客戶分布範圍甚廣，奔波在外時間較久，被上訴人
    逕自臆測伊在外有不正常男女關係，迭以言語刺激辱罵伊，
    甚至在兩名幼子前持菜刀破壞牆面宣洩，令伊甚難與其繼續
    同居。嗣經親友協調復合，兩造遂於105年9月10日以系爭保
    證書約定一同回臺灣地區共營婚姻生活，一家四口旋於翌日
    返臺，然被上訴人於同年11月間僅因細故即將伊抓傷，隨即
    離臺，不再與伊共同生活，短暫來臺亦僅為探視子女，兩造
    自105年起別居迄今，上訴人多年來獨自扶養子女，已無法
    再與被上訴人共同生活，被上訴人未遵守系爭保證書之約定
    ，對於婚姻破裂應負較重責任，爰依民法第1052條第2 項規
    定請求判准兩造離婚。未成年子女甲○○、乙○○現與伊同住，
    就讀臺灣學校，接受正規教育，伊有能力扶養、照顧子女，
    兄妹2人自幼一起成長，甚少分離，而被上訴人未接受訪視
    ，其在大陸環境是否適於扶養子女不明，則2名未成年子女
    權利義務之行使或負擔，應由伊單獨任之，依民法第1055條
    或第1089條之1規定併為請求等語（未繫屬本院部分，不予
    贅述）。
二、被上訴人辯以：依兩造通訊軟體對話截圖所載，上訴人未否
    認外遇事實，並因而於兩造簽立系爭保證書第1條約定：「
    夫妻關係存續期間，男方應當忠實、尊重女方」，上訴人甚
    且資助訴外人即外遇對象歐陽欣2棟瑜珈館，供房予歐陽欣
    ，上訴人於原審坦承有時會因業務需要至舊公司樓下夜總會
    應酬，足見上訴人確有外遇，上訴人並因此毆打伊，兩造婚
    姻破綻在於上訴人對婚姻不忠。又上訴人片面將子女帶至臺
    灣藏匿，造成分居假象，以便於訴請離婚，對伊所為家暴等
    指摘，均屬捏造，兩造共同住所地實為○○住所，伊仍希望維
    持婚姻，讓子女有完整的家，上訴人可歸責程度較高，不得
    請求離婚。伊因新冠肺炎疫情尚未過去，且身體健康狀況不
    佳，無法冒然入臺，上訴人對待婚姻和家庭成員人品存在非
    常大的問題，伊自幼照顧2名子女，了解子女身心、學習狀
    況，應由伊單獨行使親權，並依上訴人承諾，由其負擔全部
    子女扶養費等語。
三、原審為上訴人敗訴之判決，即駁回上訴人離婚等之請求，惟
    另依民法第1089條之1規定，酌定兩造所生未成年子女權利
    義務之行使或負擔，由兩造共同任之。上訴人不服，提起上
    訴（上訴人於本院撤回關於扶養費用之請求，見本院卷第37
    0頁），其聲明為：
　㈠原判決廢棄。
　㈡請准兩造離婚。
　㈢兩造所生未成年子女甲○○、乙○○權利義務之行使或負擔均由
    上訴人任之。
　　被上訴人則答辯聲明：上訴駁回。
四、上訴人主張兩造於95年1 月16日在大陸地區結婚，並於同年
    7月14日向我國戶政機關辦理結婚登記，育有兩名未成年子
    女甲○○（○，00年00月0日生）、乙○○（○，000年0月00日生
    ），婚姻關係現仍存續中等語，業據提出戶籍謄本、結婚證
    、婚姻登記記錄證明為證（見原審婚字卷第17-21頁），且
    為被上訴人所不爭執，堪信為真正。
五、上訴人復主張被上訴人因其工作性質之故，臆測其有外遇，
    迭有爭吵甚至家暴情事，雖經協調後於105 年9月9日以系爭
    保證書約定自翌日起，從大陸地區共同回台一起生活，卻於
    同年11月僅因細故將其抓傷，隨即離家返回大陸，兩造自10
    5年起分居迄今，形同陌路，其多年獨自扶養子女，已無法
    再與被上訴人維持婚姻，爰依民法第1052條第2 項規定請求
    判准兩造離婚等語，為被上訴人所否認，並以前詞置辯。經
    查：
　㈠按婚姻以夫妻之共同生活為目的，夫妻應以誠摯相愛為基礎
    ，相互尊重、忍讓與諒解，共同建立和諧美滿幸福之家庭，
    非有足以破壞共同生活或難以維持婚姻之重大事由，夫妻之
    一方固不得任意訴請離婚；惟若夫妻之誠摯相愛基礎動搖，
    彼此難以容忍、諒解，無從繼續保持共同生活之圓滿、安全
    及幸福，而生婚姻之破綻，夫妻之一方即非不得依民法第10
    52條第2 項規定請求離婚。關於「難以維持婚姻之重大事由
    」，係以婚姻是否已生破綻而無回復之希望為其判斷之標準
    。而婚姻是否已生破綻無回復之希望，則應依客觀之標準，
    即難以維持婚姻之事實，是否已達於倘處於同一境況，任何
    人均將喪失維持婚姻意欲之程度而定。至於同條項但書所規
    定「難以維持婚姻之重大事由應由夫妻之一方負責者，僅他
    方得請求離婚」，乃因如肯定有責配偶之離婚請求，無異承
    認恣意離婚，破壞婚姻秩序，且有背於道義，尤其違反自己
    清白（clean hands ）之法理，有欠公允，同時亦與國民之
    法感情及倫理觀念不合，因而採消極破綻主義。倘該重大事
    由，夫妻雙方均須負責時，應比較衡量雙方之有責程度，僅
    責任較輕之一方得向責任較重之他方請求離婚，如有責程度
    相同時，雙方均得請求離婚，始符合民法第1052條第2 項規
    定之立法本旨，有最高法院90年度台上字第1639號、第2215
    號、94年度台上字第115號、第2059號判決要旨，及同院95
    年4 月4 日95年度第5 次民事庭決議可參。
　㈡被上訴人稱兩造婚後發生爭執原因，在於上訴人因工作之故
    ，常早出晚歸，手機不離身，又不與其好好溝通，甚至揚言
    男人在外面有女人是正常的，爭吵後甚至動手打其3次，其
    於第4次爭執時，只好拿起菜刀維護自己安危等語，並提出○
    ○市第一人民醫院疾病證明書為證（見原審婚字卷第139、14
    3頁），除上訴人是否外遇乙節外，所述兩造爭吵原因及衝
    突情形，與上訴人之主張大致相符（見同上卷第11、161頁
    ），堪認兩造婚姻確因被上訴人認為上訴人外遇，兩造價值
    觀不同，復未能有效溝通而發生破綻。
　㈢觀諸被上訴人提出兩造於105年9月9日簽立之系爭保證書記載
    ：「……經雙方友好協商一致，對夫妻關係存續期間約定並保
    證如下：第一條、從2016年9月10日起夫妻雙方協商共同回
    台灣一起努力生活，現有一○（甲○○）一○（乙○○），夫妻關
    係存續期間，男方應當忠實、尊重女方，互相幫助、扶持、
    珍惜，維護平等、和睦、文明的婚姻家庭關係。如一方提出
    離婚，子女扶養一人一個；男方應負擔女方撫養子女的費用
    。……」等字（見原審婚字卷第309頁），堪信上訴人主張兩
    造因前述被上訴人質疑其外遇後，經他人協調而簽立系爭保
    證書，約定返臺共同生活等語屬實，又依卷附入出境資訊連
    結作業資料所示，被上訴人與兩造子女均於系爭保證書簽立
    翌日入境我國（見同上卷第47、57、63頁），堪信被上訴人
    初始確有履行系爭保證書約定之意，而與上訴人及子女共同
    返臺。被上訴人辯稱上訴人為了逼迫其同意離婚，不惜利用
    子女，先後惡意將甲○○、乙○○藏匿並帶來臺灣，再藉口子女
    之就學權利，應在臺唸小學，不再讓子女返回大陸居住云云
    （見同上卷第272頁），應非事實。
　㈣上訴人主張兩造於105年9月依系爭保證書約定返台後，被上
    訴人於同年11月間因細故與其發生爭執，抓傷其後離臺，不
    再與其共同生活等語，業據提出記載上訴人受有頸肩部擦傷
    3公分、胸腹部擦傷10公分、左上臂擦傷1公分之105年11月7
    日長庚醫療財團法人台北長庚紀念醫院「受理家庭暴力事件
    驗傷診斷書」及傷勢照片1張為證（見原審婚字卷第29、31
    頁），並據證人即上訴人之母許儷齡於原審證稱兩造商量回
    台定居，回來時就住伊住處即系爭住所，要另外找房子，可
    是沒有找到適合的房子，到了最後一天發生爭吵，就搬出去
    了等語（見同上卷第466、472頁），被上訴人雖辯稱上情為
    兩造間偶發之爭執，其當時亦有受傷，上訴人傷勢沒有那麼
    嚴重云云（見同上卷第329頁），亦未否認其真正，並稱當
    日確有爭執等語（見同上卷第454頁）。又兩造不爭執自105
    年之爭吵後即不再同居迄今（見本院卷第305頁），復依被
    上訴人之入出境資訊連結作業資料所示，其於105年11月11
    日出境後，雖有多次入出境紀錄，然僅短期停留於臺灣（見
    本院卷第227、228頁），被上訴人除辯以兩造共同住所應為
    ○○住所云云外，並未陳述其不依系爭保證書約定與上訴人共
    同在臺生活有何正當理由（見本院卷第367、368頁），堪認
    被上訴人確有違反系爭保證書約定，而未與上訴人在臺灣共
    同生活情事。
　㈤被上訴人辯稱上訴人外遇對象是在其舊公司樓下夜總會的上
    班坐檯小姐歐陽欣，其認為上訴人有去消費，原本顧慮和諧
    沒有計較，鬧離婚後，上訴人所有親友就告訴其，上訴人幫
    那個女人開了兩間瑜珈館，還供房子，上訴人確有外遇，於
    兩造婚姻破綻應負較大責任等語（見原審婚字卷第452頁）
    ，為上訴人所否認，被上訴人雖以兩造通訊軟體對話中上訴
    人未否認外遇乙情為證，惟上訴人於對話中即清楚表示：「
    首先，我沒有女朋友，那是妳白痴的認知……」等語予以否認
    ，嗣就被上訴人一再質疑，甚至提出「歐陽（應指歐陽欣）
    」乙事，上訴人回稱：「像白癡一樣的對話，都懶的看跟回
    了，自己愛編什麼編什麼去吧……」等語（見原審婚字卷第16
    5、171、173頁），固見上訴人不耐與被上訴人溝通回應，
    惟尚無被上訴人所稱上訴人未予否認情事。被上訴人另稱如
    非上訴人確有外遇，系爭保證書不會記載「男方應當忠實」
    等文字，然查，系爭保證書係因被上訴人質疑上訴人外遇，
    兩造發生爭執，經他人協調而簽立乙節，業如前述，自非能
    遽以上述文義即認上訴人確有外遇事實，此外，被上訴人自
    陳尚無其他事證（見本院卷第368頁），是被上訴人此部分
    所辯，尚難採信。
　㈥綜上，兩造於婚後，因上訴人工作性質需在外交際應酬，且
    工作時間較長，卻未能彼此良善溝通，被上訴人因此懷疑上
    訴人有外遇情事，固未能提出具體實證，惟上訴人未能積極
    就其上開工作之因素消弭彼此歧見，消除被上訴人之不安與
    不滿，繼而屢生衝突，喪失婚姻中互信、互諒、互愛之基礎
    ，兩造均屬有責。又兩造嗣就上開爭執達成協議，以系爭保
    證書約定共同回臺一起努力生活，被上訴人卻無正當理由，
    未久即離開臺灣不與上訴人共營婚姻生活，自105年迄今已
    逾4年有餘，時間非短，致兩造形同陌路，即經本件一、二
    審審理，仍無法良性溝通（見原審婚字卷第454頁），兩造
    長年不再有情感交流與分享，恩義已絕，堪認已達於倘處於
    同一境況，任何人均將喪失維持婚姻意欲之程度，又兩造有
    責程度，依上說明應認以被上訴人略高，揆諸前開說明，上
    訴人依民法第1052條第2項規定請求離婚，即有理由，應予
    准許。
六、次按夫妻離婚者，對於未成年子女權利義務之行使或負擔，
    依協議由一方或雙方共同任之。未為協議或協議不成者，法
    院得依夫妻之一方、主管機關、社會福利機構或其他利害關
    係人之請求或依職權酌定之，民法第1055條第1 項定有明文
    。又法院為民法第1055條裁判時，應依子女之最佳利益，審
    酌一切情狀，參考社工人員之訪視報告，尤應注意下列事項
    ：⑴子女之年齡、性別、人數及健康情形。⑵子女之意願及人
    格發展之需要。⑶父母之年齡、職業、品行、健康情形、經
    濟能力及生活狀況。⑷父母保護教養子女之意願及態度。⑸父
    母子女間或未成年子女與其他共同生活之人間之感情狀況。
    ⑹父母之一方是否有妨礙他方對未成年子女權利義務行使負
    擔之行為。⑺各族群之傳統習俗、文化及價值觀，民法第105
    5條之1 亦有明文。而法院為審酌子女之最佳利益，得徵詢
    主管機關或社會福利機構之意見、請其進行訪視或調查，並
    提出調查報告及建議，觀諸家事事件法第106 條第1 項規定
    即明。經查：
　㈠本件兩造所生子女甲○○、乙○○分別係00年00月0日、000年0月
    00日出生，均未成年，已如前述，本院既判准兩造離婚，因
    兩造對於甲○○、乙○○權利義務之行使或負擔應由何人任之，
    未能於本件達成協議，則上訴人請求本院依上開規定酌定之
    ，自屬有據。
　㈡原審囑託財團法人台中市私立龍眼林社會福利慈善事業基金
    會就甲○○、乙○○親權歸屬乙事，進行訪視調查報告。依該基
    金會107年1月23日財龍監字第1070119號函及所附之訪視報
    告略載：據本會訪視了解，上訴人有行使親權之意願，上訴
    人的身心、經濟、支持系統尚屬穩定，又上訴人所提供的親
    職時間可滿足未成年子女們現階段身心發展需求，綜上本會
    評估上訴人目前應有行使未成年子女們親權之能力，本會觀
    察未成年子女們與上訴人談話自然，未成年子女們與上訴人
    依附關係應屬穩定，惟本會僅訪視到上訴人，無法得知被上
    訴人對於本案之想法，故建請鈞院參酌對造訪視報告及相關
    資料後，自為裁定等語（見原審婚字卷第85頁）。經本院詢
    問被上訴人可否來臺接受社工人員訪視，被上訴人則回以因
    新冠肺炎疫情尚須檢疫等原因，無法來臺等語（見本院卷第
    303、305、370頁），是本院尚無從藉由上述訪視方式，得
    知被上訴人之相關狀況是否適於行使本件親權。
　㈢依上，2名未成年子女與上訴人已發展良好依附關係，且於臺
    灣穩定生活、就學中，綜合上開各情，並審酌兩造分處臺灣
    地區及大陸地區，子女年幼即遭逢父母離異，實不宜再使其
    等手足分離，俾得相依扶持，是兩造雖曾以系爭保證書約定
    倘離婚則一人扶養一名子女，業如前述，本院基於上開理由
    ，認此約定不符合未成年子女最佳利益，爰不受其拘束，故
    認兩造離婚後，對於未成年子女甲○○、乙○○權利義務之行使
    或負擔，均酌定由上訴人任之，較為適宜。至於上訴人另依
    民法第1089條之1請求酌定子女親權行使部分（見原審婚字
    卷第459頁），因本院業依民法第1055條規定酌定如上，即
    無再予審酌必要，附此敘明。
七、又按法院得依請求或依職權，為未行使或負擔權利義務之一
    方酌定其與未成年子女會面交往之方式及期間，為民法第10
    55條第5 項前段所明定。而法院酌定父母對於未成年子女權
    利義務之行使或負擔時，得命交付子女、容忍自行帶回子女
    、未行使或負擔權利義務之一方與未成年子女會面交往之方
    式及期間，此觀家事事件法第107 條第1 項規定自明。本院
    判准兩造離婚，定對於兩造所生未成年子女甲○○、乙○○權利
    義務之行使或負擔由上訴人任之，惟會面交往乃基於親子關
    係所衍生之自然權利，不僅為未行使保護教養權之父或母之
    權利，更為未成年子女之權利，自應以子女之最佳利益為考
    量。同時會面交往之規定，使未取得未成年子女權利義務行
    使或負擔之一方，於離婚後仍繼續與其子女接觸聯繫，是會
    面交往之實施為繼續性之事實狀態。本院雖判由上訴人行使
    負擔對於甲○○、乙○○之權利義務事項，惟因母子、母女天性
    ，天下皆同，被上訴人基於其與甲○○、乙○○間之親子血緣關
    係，及本於親子情愛而生之親權，並未因而完全喪失，且甲
    ○○、乙○○於成長過程亦需母親之關愛，是依前揭說明，為使
    甲○○、乙○○因兩造離婚所受之傷害減到最低，不致疏離母子
    、母女情感，亦使被上訴人有機會彌補無法長期在子女身邊
    之憾，爰依被上訴人聲請，並考量兩造分處兩岸等之現狀，
    酌定其得依如附表所示之期間及方式與未成年子女會面交往
    。
八、末按父母對於未成年子女，有保護教養之權利義務；父母對
    於未成年子女之扶養義務，不因結婚經撤銷或離婚而受影響
    ；扶養之程度，應按受扶養權利者之需要，與負扶養義務者
    之經濟能力及身分定之，民法第1084條第2 項、第1116條之
    2 、第1119條分別定有明文。又離婚後父母對於未成年子女
    之扶養義務，係立於同一順位而按其資力負扶養義務，亦即
    父母因離婚不能任親權人時，未任親權一方之扶養義務不能
    免除（最高法院96年度台上字第1541號裁判要旨參照）。本
    件關於未任親權一方即被上訴人應如何履行其扶養義務乙節
    ，因兩造業依系爭保證書約定由上訴人負擔子女扶養費用，
    詳如前揭貳、五、㈢所述，此為上訴人所不爭執，上訴人並
    因而撤回關於扶養費用之請求（見本院卷第370頁），堪認
    兩造就子女扶養費之履行已有協議，且參諸前述訪視報告所
    載，上訴人有充足之經濟能力與支持系統，是兩造上開協議
    應認與未成年子女最佳利益無違，本院尚無依職權酌定被上
    訴人給付扶養費之必要。又如前述，因未任親權一方之扶養
    本質義務不能免除，即令父母約定由一方負扶養義務，惟此
    亦僅為父母內部間分擔之約定，該約定並不因此免除他方扶
    養未成年子女之外部義務，未成年子女仍得請求未行使親權
    人負扶養義務（同院103年度台抗字第448號裁定參照）。是
    甲○○、乙○○日後仍得自行請求被上訴人給付扶養費，附此敘
    明。
九、從而，上訴人依民法第1052條第2 項規定，請求判准兩造離
    婚，及依民法第1055條規定，請求酌定其行使負擔2 名子女
    甲○○、乙○○權利義務，為有理由，應予准許。上開應准許部
    分，原審為上訴人敗訴之判決，另依民法第1089條之1規定
    ，酌定兩造所生未成年子女權利義務之行使或負擔，由兩造
    共同任之，尚有未洽，上訴意旨指摘原判決不當，求予廢棄
    改判，為有理由，應由本院予以廢棄，併依聲請酌定被上訴
    人與甲○○、乙○○會面交往之方式，改判如主文第二、三項所
    示。再者，本院僅係依現有情況酌定該未成年子女親權之歸
    屬，此非永久必然之安排，兩造在進行子女會面交往時，仍
    應懇切、慎重，並慮及該未成年子女之心理及情緒反應，得
    經協議適時予以調整變動，以期符合該未成年子女之最佳利
    益，並兼顧兩造之親權。倘若被上訴人於探視該未成年子女
    ，或攜帶該未成年子女外出時，有未盡保護教養義務或其他
    不利情事，或上訴人以任何不正當方法拒絕、阻撓被上訴人
    行使探視權或消極以該未成年子女不願意會面為由，不願意
    積極協助該未成年子女與被上訴人進行會面交往事宜，被上
    訴人仍得另為聲請法院變更其與該未成年子女會面交往之期
    間、方式，甚至據以聲請改定行親權人，併此敘明。又本件
    事證已明，兩造其餘之攻擊或防禦方法及所提證據，經本院
    斟酌後，認為均不足影響本判決之結果，自無逐一詳予論駁
    之必要，附此敘明。
十、據上論結，本件上訴為有理由，爰判決如主文。　　
中　　華　　民　　國　　110 　年　　1 　　月　　6 　　日
                  家事法庭
                      審判長法  官  張靜女
                            法  官  葉珊谷
                            法  官  范明達
正本係照原本作成。
如不服本判決，應於收受送達後20日內向本院提出上訴書狀，其
未表明上訴理由者，應於提出上訴後20日內向本院補提理由書狀
（均須按他造當事人之人數附繕本）上訴時應提出委任律師或具
有律師資格之人之委任狀；委任有律師資格者，另應附具律師資
格證書及釋明委任人與受任人有民事訴訟法第466條之1第1項但
書或第2項（詳附註）所定關係之釋明文書影本。如委任律師提
起上訴者，應一併繳納上訴審裁判費。
中　　華　　民　　國　　110 　年　　1 　　月　　6 　　日
  　　　　　　　　　　　　　書記官  余姿慧
附註：
民事訴訟法第466條之1（第1項、第2項）：
對於第二審判決上訴，上訴人應委任律師為訴訟代理人。但上訴
人或其法定代理人具有律師資格者，不在此限。
上訴人之配偶、三親等內之血親、二親等內之姻親，或上訴人為
法人、中央或地方機關時，其所屬專任人員具有律師資格並經法
院認為適當者，亦得為第三審訴訟代理人。













附表：
項目   期間 方                        式 備註 一般時間  被上訴人得以電話、書信及其他非會面之方式與未成年子女交往聯絡及互贈禮物、照片等。  週休二日即星期六與星期日 每月第一週與第三週 被上訴人得於星期六上午10時至未成年子女所在處所接未成年子女外出，並於星期日下午6時將未成年子女送回原住處。  附註 ①上列所定會面交往之方式與期間，非經雙方之書面同意或經本院裁定變更，不得任意主張變更、延期或為保留。 ②被上訴人如不能準時接送該子女時或欲放棄該次會面交往時，應於前一日告知上訴人，且未經上訴人同意，不得將子女攜離臺灣。 ③非經學校師長之要求，被上訴人不得私自赴學校探視子女，以免影響子女之學習情緒。 ④未成年子女之居住地、聯絡方式或就讀學校等重大事項如有變更，上訴人應隨時通知被上訴人。 ⑤上揭所定會面交往之方式與期間，於該子女年滿16歲時，應尊重該子女之意願，如該子女不願與之為會面交往，不得強迫為之。